臺灣臺南地方法院民事判決　　　　　　　95年度訴字第1611號
原　　　告　庚○○
訴訟代理人　林永發律師
被　　　告　己○○
　　　　　　甲○○
　　　　　　乙○○
　　　　　　丙○○
上列4人共同
訴訟代理人　張文嘉律師
　　　　　　林瑞成律師
被　　　告　龔晉昌即成泰商行
　　　　　　　　　　　住臺南縣.
訴訟代理人　戊○○　　住同上
上列當事人間請求拆屋還地等事件，經本院於民國96年5月15日
言詞辯論終結，判決如下：
    主  文
被告己○○、甲○○、乙○○、丙○○等應將坐落台南縣麻豆鎮
○○段九一一地號土地，如台南縣麻豆地政事務所民國九十六年
一月四日複丈成果圖所示九一一Ａ斜線部分土地上房屋即門牌台
南縣麻豆鎮小埤里苓子林一之六號拆除，並將土地交還原告。
被告被告龔晉昌即成泰商行應自坐落台南縣麻豆鎮○○段九一
一地號土地，如台南縣麻豆地政事務所民國九十六年一月四日複
丈成果圖所示九一一Ａ斜線部份地上房屋即門牌台南縣麻豆鎮小
埤里苓子林一之六號遷出。
訴訟費用由被告被告龔晉昌即成泰商行負擔九分之一，餘由被告
己○○、甲○○、乙○○、丙○○負擔。
本判決第一項於原告以新台幣拾陸萬肆仟元供擔保後，得假執
行。但被告己○○、甲○○、乙○○、丙○○以新台幣壹佰零玖
萬貳仟元為原告預供擔保後，得免為假執行。
    事實及理由
一、被告龔晉昌即成泰商行合法通知，未於最後言詞辯論期日到
    場，核無民事訴訟法第386條所列各款情形，爰依原告之聲
    請由其一造辯論而為判決。
二、原告起訴主張：
  (一)被告己○○、甲○○、乙○○、丙○○4兄弟之母林來好所
    有坐落台南縣麻豆鎮○○段906地號土地，與原告所有坐落
    台南縣麻豆鎮○○段911地號土地（以下簡稱系爭土地）相
    鄰，訴外人林來好在原告所有系爭土地上搭蓋簡易鐵皮房屋
    （依被告己○○在鈞院另案94年度訴字第303號返還不當得
    利事件，審理時之述。）即台南縣麻豆地政事務所96年1月4
    日複丈成果圖所示9llA斜線部份地上房屋，門牌台南縣麻豆
    鎮小埤里苓子林1之6號（以下簡稱系爭房屋），由被告兄弟
    出租與被告龔晉昌經營成泰商行（STOP便利商店）。訴外人
    林來好於民國（下同）91年4月18日亡故，由被告己○○等4
    兄弟繼承其母所有台南縣麻豆鎮○○段906地號土地（以下
    簡稱906地號土地）及系爭房屋所有權。按原告所有系爭土
    地自始即非被告己○○4兄弟之被繼承人林來好所有，訴外
    人林來好擅自在原告所有系爭土地搭蓋系爭房屋，即屬無權
    占有，應負拆除房屋交還土地與所有權人即原告之義務，被
    告己○○等4兄弟繼承其權利義務，依法即亦負有拆屋還地
    之義務。原告謹依所有權排除無權占有之法律關係（民法第
    767條）請求被告己○○、甲○○、乙○○、丙○○拆除如
    系爭房屋並將該部份土地交還原告。
  (二)被告己○○等4兄弟既無權占用系爭土地，其搭蓋之系爭房
    屋依法應予拆除，始能交還土地與原告，因此其將系爭房屋
    出租與被告龔晉昌經營之成泰商行（STOP便利商店）即應負
    有先遷出之義務，被告己○○等始能拆屋還地與原告，因此
    爰併請求被告龔晉昌（成泰商行）應遷出系爭房屋，俾被告
    己○○等能拆屋交還土地與原告。
  (三)查被告己○○、甲○○、乙○○、丙○○主張「自日據時期
    以來，林此、林英才與另一兄弟林朝生彼此約定，由林朝生
    （即案外人林來福之父）在台南縣麻豆鎮○○段892地號土
    地，林英才在906地號土地耕作，林此則在系爭土地上耕作
    ，此為母親林來好在系爭土地上搭蓋系爭房屋及原告在906
    地號土地上搭蓋另一鐵皮屋出租他人經營水果行之緣由」乙
    節，並非事實，亦無事證根據，且與所有權登記情形不符。
    按另案原告訴請分割共有物事件審理時，林來福等即以本件
    被告己○○、丙○○於鈞院94年度訴字第303號庚○○訴請
    林來福返還不當得利事件之證言，主張共有911地號、892地
    號、906地號土地（共有人林正德、己○○等4兄弟之母林來
    好）自父執輩即有分管約定，由庚○○之父林英才分管906
    地號土地，林來好分管系爭土地，林來福等之父林朝生分管
    892地號土地，事經台灣高等法院台南分院93年度上字第121
    號分割共有物事件審理認定無前揭分管之約定，故判決共有
    系爭土地及892地號土地各筆分割為二，「911地號由原告庚○○取得，911─A地號由林來福等取得；892地號由原告庚○○取得，892─A地號由林來福等取得」並無依分管之主張
    判決「911地號整筆歸庚○○，892地號整筆歸林來福等」足
    見兩造及林來福等並無分管之約定。另案庚○○訴請林來福
    返還不當得利事件（鈞院94年度訴字第303號）判決亦無認
    定前揭共有土地有分管之約定。原911地號土地及892地號土
    地之共有人係原告及林來福4兄弟，並無己○○等4兄弟或其
    母林來好；906地號土地共有人係林正德及林來好（後由己○○等4兄弟繼承），並無原告或父林英才名義，因此不可
    能約定共有土地分管由非共有人分管之理。又906地號土地
    鐵皮屋係由林正德、林來好所搭蓋，並非庚○○或父林英才
    所搭蓋，租金由林正德、林來好收取、所有，原告並無收為
    己有。被告主張交換使用，並非事實。
  (四)並聲明：(1)被告己○○、甲○○、乙○○、丙○○等應將坐
    落台南縣麻豆鎮○○段911地號土地如台南縣麻豆地政事務
    所96年1月4日複丈成果圖所示9llA斜線部份地上房屋（門牌
    台南縣麻豆鎮小埤里苓子林1之6號）拆除將土地交還原告。
    (2)被告龔晉昌（即成泰商行）應自前揭土地上房屋遷出。(3)
    原告願供擔保請就前二項判決准予宣告假執行。
三、被告則以：
甲、被告己○○、甲○○、乙○○、丙○○部分：
  (一)被告己○○、甲○○、乙○○、丙○○4人為906地號土地所
    有人，而原告在被告所有906地號土地上搭蓋房屋，並將房
    屋出租他人經營水果行，租金由原告收取，原告可以在被告
    土地上蓋屋，但卻不准被告在其土地上蓋屋，實是欺人太甚
    。
  (二)被告己○○、甲○○、乙○○、丙○○之祖父林此與原告之
    父林英才為兄弟關係，自日據時期以來林此、林英才與另一
    兄弟林朝生彼此約定，由林朝生在892號土地上耕作，林英
    才在906號土地上耕作，林此則在911號土地上耕作，此為被
    告親母林來好（林此之獨生女，林來好與夫為招贅婚）在系
    爭土地上搭蓋系爭房屋及原告在906地號土地地上搭蓋另一
    鐵皮屋出租他人經營水果行之緣由，由是可知，被告所有系
    爭鐵皮屋並非無權占用原告所有系爭土地，以上有93年度上
    字第121號判決可資為証。
  (三)原告之父林英才於10餘年前在被告所有906號土地上興建鐵
    皮屋出租予丁○○經營「上好水果行」，原由林英才向丁○○收取租金，林英才去世後，改由原告向丁○○收取租金，
    此業經丁○○於鈞院94年度訴字第303號返還不當得利事件
    中証述屬實。被告母親林來好亦於10餘年前在原告所有系爭
    土地上興建鐵皮屋出租他人，原由林來好收取租金，林來好
    去世後，改由被告收取租金，此為原告主張之事實，被告對
    此事實則不爭執。
  (四)由上述事實可知，原告之父親與被告之母親彼此間互有使用
    借貸關係存在，即原告父親林英才同意被告母親林來好於系
    爭土地與建鐵系爭房屋出租他人，而被告母親林來好則同意
    原告父親林英才於906地號土地上興建鐵皮屋出租他人，故
    被告母親林來好所興建鐵皮屋占用系爭土地非屬無權占有。
  (五)原告父親林英才所興建鐵皮屋目前尚存在於被告所有906地
    號土地上，仍由丁○○在該鐵皮屋經營「上好水果行」，水
    果行前面臨馬路邊且有「上好檳榔攤」。原告父親林英才為
    906號土地上鐵皮屋之起造人，林英才去世後，原告繼承取
    得該鐵皮屋，則原告與被告間顯仍存在土地借貸關係，故原
    告請求被告拆屋實非有理。
  (六)於情於理於法，原告應先將其所有坐落在被告906地號土地
    之鐵皮屋拆除，始能要求被告拆除坐落在系爭土地上之系爭
    房屋，原告不將其在906地號土地上之鐵皮屋拆除，使被告
    無法善用906地號土地（面臨馬路之精華土地為鐵皮屋所占
    用），卻一昧要求被告拆除系爭土地上之系爭房屋，豈符公
    理。
  (七)並聲明：(1)原告之訴駁回。(2)如受不利判決願供擔保請准免
    予假執行。
乙、被告龔晉昌即成泰商行則以：伊承租系爭房屋時，並不知道
    系爭土地上有爭執，對於原告起訴請求伊遷出，伊並無意見
    ，但伊會有經營上損失，伊主張原告應給予賠償等語，資為
    抗辯。
四、兩造不爭執之事項：
  (一)系爭土地為原告所有。
  (二)906地號土地為被告己○○、甲○○、乙○○、丙○○及訴
    外人林正德共有。
  (三)台南縣麻豆地政事務所96年1月5日複丈成果圖所示911Ａ鐵
    皮建築物即系爭房屋，坐落系爭土地並占用面積168平方公
    尺。
  (四)系爭房屋由被告己○○、甲○○、乙○○、丙○○等人之被
    繼承人林來好興建所有，被繼承人林來好死亡後，由被告己○○、甲○○、乙○○、丙○○繼承取得所有權。
  (五)系爭土地東側鄰906地號土地，906地號土地其上搭建有鐵皮
    建築物，其上立有招牌「上好水果行」、「上好檳榔攤」，
    現由第三人經營使用。
  (六)系爭建物現由被告龔晉昌即成泰商行經營「ＳＴＯＰ便利店
    」使用。
  (七)被告甲○○93年11月28日與訴外人陳育德，簽立房屋租賃契
    約書，將系爭建物出租予訴外人陳育德，雙方約定租賃期間
    為94年1月1日起至96年12月31日止，租金每月新台幣（下同
    ）27,000元。並於93年11月28日就同一系爭建物簽訂租賃契
    約租期97年1月1日起至99年12月31日租金三萬元。
五、得心證之理由：
    本件兩造爭執之點厥為：(一)訴外人原告之父林英才與被告己○○、甲○○、乙○○、丙○○之祖父林此，是否曾就系爭
    土地與906地號土地約定分管契約，由原告之父林英才使用
    906 地號土地，被告己○○、甲○○、乙○○、丙○○之祖
    父林此使用系爭土地，林英才、林來好據此分管契約，或林
    英才與林來好間之使用借貸契約，分別於系爭土地、906地
    號土地搭建鐵皮建築使用？(二)被告己○○、甲○○、乙○○
    、丙○○所有系建物是否無權占用系爭土地？原告可否依據
    民法第767條之規定請求被告己○○、甲○○、乙○○、丙○○拆屋還地？(三)被告龔晉昌是否無權占用系爭土地，應自
    系爭土地上之系爭建物遷出？
  (一)訴外人原告之父林英才與被告己○○、甲○○、乙○○、丙○○之祖父林此，是否曾就系爭土地與906地號土地約定分
    管契約，由原告之父林英才使用906地號土地，被告己○○
    、甲○○、乙○○、丙○○之祖父林此使用系爭土地，林英
    才、林來好據此分管契約，或林英才與林來好間之使用借貸
    契約，分別於系爭土地、906地號土地搭建鐵皮建築使用？
  (1)按當事人主張有利於己之事實者，就其事實有舉證之責任
　　，民事訴訟法第277條有明文之規定。本件兩造對系爭土地
    為原告所有，及被告己○○、甲○○、乙○○、丙○○確於
    系爭土地建築系爭房屋，並出租予被告龔晉昌即成泰商行使
    用之事實，均不爭執，則被告抗辯訴外人原告之父林英才與
    被告己○○、甲○○、乙○○、丙○○之祖父林此，就系爭
    土地與906地號土地約定分管契約，由原告之父林英才使用9
    06地號土地，被告己○○等人之祖父林此使用系爭土地云云
    ，自應由主張分管契約存在之被告己○○、甲○○、乙○○
    、丙○○負舉證責任，惟被告己○○、甲○○、乙○○、丙○○就訴外人林英才、林此間就系爭土地及906地號土地有
    分管契約乙節均無法舉證以實其說，被告己○○、甲○○、
    乙○○、丙○○抗辯兩造間分管契約存在云云，委無可採。
  (2)次按以無權占有為原因，請求返還所有物之訴，被告對原告
    就其物有所有權存在之事實無爭執，而僅以非無權占有為抗
    辯者，原告於被告無權占有之事實，無舉證責任。被告應就
    其取得占有，係有正當權源之事實證明之。如不能證明，則
    應認原告之請求為有理由，最高法院72年度臺上字第1552號
    判決可資參照。本件被告己○○、甲○○、乙○○、丙○○
    另抗辯，訴外人林英才與林來好間，就系爭土地、906地號
    土地有使用借貸契約，渠等非無權占用系爭土地云云，惟為
    原告所否認，被告己○○、甲○○、乙○○、丙○○自應就
    系爭土地有使用借貸契約有權占用負舉證之責。經查，本件
    雖經證人丁○○到庭證稱：「（問：你是否有承租90 6號土
    地？）是，約從民國70多年就租在那，原先是向林英才租的
    ，現在已是向林正德租的（已有4、5年了）我是向他租土地
    ，然後自己在上面蓋水果行，原先很便宜，但在蓋房子後變
    得很貴。我不知道李正德，與林英才什麼關係。林英才往生
    後庚○○也有向我收過租金，之後林正德向我收過租金。庚○○向我收租金時那時已經搭鐵皮屋了。我並不知道那塊土
    地是什麼人的，我只寬租賃契約書。一開始還沒有蓋房子時
    ，是一年簽依次約，在上面蓋房子之後是十年簽一次約。之
    後再改為一年簽一次約。我沒有印象庚○○向我收過幾次租
    金。」等語，惟就906地號土地起始係向何人承租乙節，證
    人丁○○於另案94年訴字第303號返還不當得利事件中，卻
    證稱：906地號土地一開始係向訴外人林正德承租（詳見本
    院94年度訴字第303號返還不當得利民事卷宗第64頁）云云
    ，證人丁○○就906地號土地初始向何人承租前後證述不一
    ，已堪質疑。況依證人丁○○之證述，906地號土地共有人
    之一林正德先後亦曾出租906地號土地，而非僅由原告之父
    林英才出租906地號土地，是依證人上開證述自無法為被告
    有利之證明。此外被告己○○、甲○○、乙○○、丙○○復
    無其他舉證以證明訴外人林英才與林來好間，就系爭土地、
    906地號土地有使用借貸契約存在，占用系爭土地有何正當
    權源，渠等上開抗辯，自屬無據。
  (二)被告己○○、甲○○、乙○○、丙○○所有系建物是否無權
    占用系爭土地？原告可否依據民法第767條之規定請求被告
    己○○、甲○○、乙○○、丙○○拆屋還地？
    按所有人對於無權占有或侵奪其所有物者，得請求返還之，
    民法第767條前段定有明文。承前所述，本件被告己○○、
    甲○○、乙○○、丙○○其所有系爭房屋既無權占有如附圖
    所示編號911Ａ斜線面積168平方公尺土地，從而原告本於所
    有權之規定之作用，請求被告己○○、甲○○、乙○○、王
    清拆除系爭房屋，將系爭占用之土地，返還原告，自屬正當
    。
  (三)被告龔晉昌是否無權占用系爭土地，應自系爭土地上之系
    爭建物遷出？
    按土地所有人本於無權占有之法律關係，得對於無權占有
    人請求遷讓及交還土地。所謂遷讓，係指停止占有而言，
    所謂交還，係指將占有之土地交付所有權人而言，前者之
    遷讓為後者交付之階段行為，最高法院70年度台上字第17
    15號判決可資參照。查，系爭房屋既係占用原告所有如附
    圖所示編號911Ａ之系爭土地，且承前所述，被告己○○
    、甲○○、乙○○、丙○○係無正當權源占有上開土地並
    搭蓋系爭房屋，將之出租予訴外人陳育德後，交被告龔晉
    昌即成泰商行使用，被告龔晉昌固對系爭房屋無權拆除，
    惟仍不影響原告自得本於所有權之作用，依無權占有之法
    律關係，請求被告龔晉昌即成泰商行自系爭無權占有原告
    土地部分之系爭房屋遷出，是被告被告龔晉昌所辯，亦無
    足可取。
六、綜上所述，系爭房屋為被告己○○、甲○○、乙○○、丙○○所有，並由被告龔晉昌即成泰商行占領使用，而被告復無
    法舉證證明其有何權源占有系爭土地，從而，原告本於所有
    權之法律關係，請求被告被告龔晉昌即成泰商行應自坐落台
    南縣麻豆鎮○○段911地號土地，如台南縣麻豆地政事務所
    96年1月4日複丈成果圖所示9llA斜線部份地上房屋即門牌台
    南縣麻豆鎮小埤里苓子林1之6號遷出，被告己○○、甲○○
    、乙○○、丙○○等應將系爭房屋拆除，並將土地交還原告
    ，為有理由，應予准許。
七、原告及被告己○○、甲○○、乙○○、丙○○分別陳明願供
    擔保以代釋明，聲請宣告假執行及免為假執行，經核均無不
    合，爰酌定相當之擔保金額分別宣告之。
八、訴訟費用負擔之依據：民事訴訟法第85條第1項但書。
中　　華　　民　　國　　96　　年　　5 　　月　　29　　日
      　　　　　　民事第四庭  法  官     田幸艷
以上正本證明與原本無異。
如不服本判決，應於送達後20日內，向本院提出上訴狀並表明上
訴理由，如於本判決宣示後送達前提起上訴者，應於判決送達後
20日內補提上訴理由書（須附繕本）。
中　　華　　民　　國　　96　　年　　5 　　月　　29　　日
                              書記官     劉紀君
